臺灣高等法院民事判決　　　　　　　　 95年度重上字第359號
上　訴　人
即被上訴人　庚○○
訴訟代理人　張麗玉律師
被　上訴人
即　上訴人　己○○○
　　　　　　乙○○
　　　　　　甲○○
　　　　　　丁○○
　　　　　　戊○○
　　　　　　丙○○
共　　　同
訴訟代理人　黃蓮瑛律師
　　　　　　吳姝叡律師
上列當事人間給付買賣價金事件，兩造對於中華民國95年6 月15
日臺灣臺北地方法院93年度重訴字第473 號第一審判決各自提起
上訴，本院於95年12月20日言詞辯論終結，判決如下：
    主      文
原判決命己○○○、乙○○、甲○○、丁○○、戊○○、丙○○
連帶給付超出新台幣參仟陸佰零伍萬伍仟肆佰陸拾貳元本息部分
，及該部分假執行之宣告，暨訴訟費用之裁判均廢棄。
上開廢棄部分，庚○○在第一審之訴及假執行之聲請均駁回。
己○○○、乙○○、甲○○、丁○○、戊○○、丙○○其餘上訴
駁回。
庚○○之上訴駁回。
第一、二審訴訟費用由己○○○、乙○○、甲○○、丁○○、戊
○○、丙○○連帶負擔百分之十六，餘由庚○○負擔。
    事實及理由
一、上訴人即被上訴人庚○○（下稱庚○○）起訴主張：
  (一)坐落於臺北市○○區○○段一小段859、860、868 地號土地
    上之門牌號碼臺北市○○街247號大樓全棟房屋（含地上6層
    、地下3 層，下稱系爭房屋），原為庚○○所有，於民國（
    下同）86年1 月24日庚○○將系爭房屋及坐落土地之承租權
    出售與訴外人洪文樑（下稱洪文樑），約定買賣價金為新台
    幣（下同）420,000,000元（下稱系爭不動產買賣契約） 。
    嗣洪文樑於87年7 月11日死亡，對造己○○○、乙○○、甲
    ○○、丁○○、戊○○、丙○○（下稱己○○○等）為洪文
    樑之繼承人，依民法第1148條之規定，上開不動產買賣契約
    之權利義務均由己○○○等人承受。
  (二)庚○○出售與洪文樑之系爭房屋，其中1樓部分，因於86年1
    月16日遭禁止處分登記而不能過戶，故雙方約定該1 樓房屋
    作價110,000,000 元，自買賣價金中扣除。於簽立系爭不動
    產買賣契約後，庚○○已依約交付房屋所有權狀及所有權移
    轉登記所須之文件、印章予洪文樑辦理移轉房屋所有權登記
    於其指定之登記名義人即訴外人黃秋田名下，洪文樑並依系
    爭不動產買賣契約第3條第1項約定支付買賣價金50,000,000
    元予庚○○。依系爭買賣契約第4 條之約定，系爭房屋上之
    銀行貸款所設定之抵押權由洪文樑承受，銀行貸款金額做為
    本件價金之部分。系爭房屋3 樓於買賣時在臺北銀行龍山分
    行之貸款金額依約做為系爭房屋買賣價金之部分，洪文樑亦
    已於86年4月15日清償貸款42,037,587元。
  (三)有關其餘之買賣價金付款方式，依系爭不動產買賣契約第3
    條第2 項約定，系爭房屋買賣總價款420,000,000 元，扣除
    前述所載1樓房屋價金110,000,000元及訴外人洪文樑已支付
    50,000,000 元價金，及抵作買賣價金之銀行貸款
    42,037,587 元之後，洪文樑尚應給付買賣價款217,962,413
    元。而系爭房屋2至6樓及地下層已於88年12月8 日一次整筆
    出售予第三人禾順欣業有限公司（下稱禾順欣業公司），本
    於誠信原則之解釋，洪文樑之繼承人己○○○等應支付剩餘
    之價款。爰依本件不動產買賣契約第3條第2項約定及民法第
    367、1148 、1153條之規定，請求己○○○等連帶給付買賣
    價金217,962,413元，及自88年12月9日起至清償之日止按年
    息5%計算之遲延利息。
  (四)系爭土地承租權讓予洪文樑所應支付予仁濟院之過戶捐金
    1,756,820 元，庚○○與洪文樑洽商訂立系爭不動產買賣契
    約時已言明由買方自行負擔，故未列入買賣價金支付扣抵範
    圍。況庚○○前取得系爭土地承租權時亦自行支付過戶捐金
    予仁濟院。系爭房屋1、2樓部分之銀行貸款利息11,895,237
    元，依系爭不動產買賣契約第4、7條應由洪文樑支付，乃係
    因交付1 樓房屋供洪文樑使用之對價，應不得主張抵銷。己
    ○○○等以上證三號合夥契約之新證據主張洪文樑得向庚○
    ○請求償還合夥債務，與本件請求互為抵銷，係屬新攻擊防
    禦方法，且延滯訴訟，依法不得提出。庚○○否認與洪文樑
    、訴外人黃秋田成立合夥關係，己○○○等未證明合夥有經
    解散、處分、清算合夥財產，自不得分析合夥財產，其主張
    抵銷於法不合。
  (五)庚○○於原審起訴聲明：己○○○等應連帶給付庚○○217,
    962,413元，及自88年12月9日起至清償之日止，按年息5%計
    算之利息；願供擔保請准宣告假執行。
  (六)於本院上訴聲明：1.原判決不利於上訴人之部分廢棄。2.上
    開廢棄部分，己○○○等應再連帶給付庚○○16,897,645元
    ，及己○○○、乙○○、甲○○、丁○○、戊○○自93年4
    月20日起，丙○○自93年5月2日起，均至清償日止，按年息
    5%計算之利息。3.第一、二審訴訟費用由己○○○等連帶負
    擔。4.上訴人願供擔保，請准予宣告假執行。關於對造之上
    訴則答辯：上訴駁回。
二、被上訴人即上訴人己○○○、乙○○、甲○○、丁○○、戊
    ○○、丙○○（下稱己○○○等）則以：
  (一)系爭不動產買賣契約第2 條為庚○○與洪文樑當時預估之買
    賣價金。依契約第3條第2項約定可知，其餘買賣價金為再出
    售系爭房屋之買賣價金之60% 。洪文樑係以90,200,000元之
    價款，將系爭房屋2樓至6樓出售予禾順欣業，依上開約定洪
    文樑尚應給付之買賣價金為90,200,000元之60%，即54,120,
    000元 。系爭不動產買賣契約之見證人為黃秋田係律師，對
    於買賣契約中最重要之買賣價金數額及給付時期應有明確約
    定，依常理於買賣契約中應有明文約定，惟系爭買賣契約僅
    有第二期款之約定，應為尾款給付及應給付數額之約定。否
    則第二期款後洪文樑尚須給付尾款予庚○○，庚○○逕依約
    請求給付即可，無依誠實信用原則請求己○○○等給付，且
    系爭買賣契約無其他付款方式之約定，可知洪文樑依契約第
    3 條第1款約定，於簽約當時給付第一期款5千萬元後，關於
    其餘買賣價金之數額，雙方已有明文之特別約定為洪文樑再
    為出售房屋後每筆交易60%，買賣價金有40%歸屬洪文樑，其
    無理由為避免給付高額買賣價金而賤價出售。庚○○看好系
    爭房屋再行出售之價值，不甘僅收取固定之買賣價金，尚與
    洪文樑、訴外人黃秋田簽訂契約約定出資經營系爭房屋。原
    審未依當時事實及其他一切證據資料為其判斷之標準，僅擷
    取系爭不動產買賣合約第2 條約定，即推論庚○○與洪文樑
    就系爭房屋之買賣價金係明確約定420,000,000 元，有違民
    法第98條。
  (二)系爭不動產買賣契約係連同承租權一併計算，庚○○負有將
    承租權轉讓予洪文樑之義務。茲因土地所有人財團法人臺灣
    省私立臺北仁濟院（下稱仁濟院）出租土地予他人時，倘遇
    有承租人轉讓之情形，皆要求承租人須支付所謂過戶捐金，
    而過戶捐金之數額為月租金之18倍，庚○○既負有將承租權
    轉讓予洪文樑之義務，為履行該項義務所須支出各項費用，
    應由庚○○支付，庚○○應就過戶捐金非由其負擔之事實負
    舉證責任。洪文樑為能取得與仁濟院簽訂「土地租賃契約書
    」，先行代庚○○支付過戶捐金總計1,756,820 元，應自買
    賣價金中扣除。
  (三)庚○○曾於85年2月9日提供系爭房屋1 樓（建號龍山段一小
    段2099號）及2 樓（建號龍山段一小段2100號）設定最高限
    額54,000,000元之抵押權予上海商業儲蓄銀行（下稱上海商
    銀）。依庚○○與洪文樑之約定，系爭房屋1 樓部分因簽約
    時，遭法院為禁止處分登記而不能過戶，故將該部分作價自
    買賣價金中扣除，而系爭房屋2 樓之部分，則過戶予洪文樑
    所指定之第三人黃秋田。依雙方約定，過戶後系爭房屋2 樓
    部分之銀行貸款，及所有權移轉登記後之利息由洪文樑支付
    ，而系爭房屋1樓部分，則因當時並未辦理過戶，故1樓部分
    銀行貸款利息，則應由庚○○自行負擔。豈料，因庚○○未
    依期清償對上海商銀之債務，積欠利息，致上海商銀擬拍賣
    抵押物即系爭1、2樓部分，洪文樑為避免系爭房屋2 樓部分
    被一併拍賣，故代庚○○清償所欠之利息及違約金，總計
    20,895,237元。洪文樑亦得依民法第176條、第179條、舊民
    法第227 條規定向庚○○請求償還上開墊款。上開債權己○
    ○○等主張與庚○○請求之買賣價金債權抵銷之。原審以庚
    ○○已將系爭房屋2 樓部分之所有權移轉登記予洪文樑，未
    查明洪文樑是否承受銀行貸款，遽認原有銀行貸款所生利息
    應由洪文樑支付，認事用法顯有違誤，且未查明系爭房屋1
    樓及2 樓價值為何，逕依房屋面積比例計算各自清償貸款金
    額，難謂成理。
  (四)庚○○、洪文樑與訴外人黃秋田於86年1 月24日簽訂契約書
    ，約定出資經營或出售系爭房屋，並按佔股比例分擔盈虧，
    三人係成立合夥關係。該合夥事業積欠洪文樑個人債務總計
    145,703,067 元（或310,000,000 元，視審理結果），因合
    夥財產不足清償合夥債務，洪文樑得對庚○○請求償還
    15,664,217元或56,738,450元。就此部分得與本件請求給付
    買賣價金為抵銷抗辯。
  (五)關於其餘買賣價金未約定確定給付期限，庚○○未先行催告
    ，且洪文樑遲未給付其餘買賣價金，係因庚○○一再主張欲
    買回系爭房屋，對於不可歸責於債務人之事由，至未為給付
    ，依民法第229條、第230條之規定，庚○○須先行催告，洪
    文樑亦不負遲延責任，故庚○○主張己○○○等應負遲延利
    息，洵屬無理。
  (六)於本院上訴聲明：1.原判決不利於己○○○等部分均廢棄。
    2.上開廢棄部分，庚○○於第一審之訴及其假執行之聲請均
    駁回。3.第一審及第二審訴訟費用由被上訴人負擔。對於對
    造之上訴則答辯：1.上訴駁回。2.如為不利於己○○○等之
    判決，己○○○等願供擔保，請准免為假執行。
三、原審判決命己○○○等應連帶給付庚○○201,064,768 元，
    及己○○○、乙○○、甲○○、丁○○、戊○○自93年4 月
    20日起，丙○○自93年5月2日起，均至清償日止，按年息5%
    計算之利息，駁回庚○○其餘之訴，兩造各自對其不利部分
    提起上訴。
四、本件不爭執之事項
  (一)系爭房屋原為庚○○所有，庚○○於86年1 月24日與己○○
    ○等之被繼承人洪文樑簽立系爭買賣契約，洪文樑就此買賣
    契約所有事務之處理皆委由訴外人黃秋田代為之，並以訴外
    人黃秋田之名義為之。
  (二)系爭房屋其中1樓部分於86年1月16日遭禁止處分登記而不能
    過戶，故庚○○與洪文樑約定該1樓房屋作價110,000,000元
    ，自買賣價金中扣除。洪文樑並已支付買賣價金50,000,000
    元予庚○○。系爭房屋3樓部分洪文樑亦已於86年4月15日清
    償貸款本金4,1583,067元、利息297,260元、違約金157,260
    元。
  (三)系爭房屋2至6樓及地下1至3樓於86年2月4日已移轉所有權登
    記予洪文樑指定之登記名義人黃秋田。
  (四)洪文樑於87年7 月11日死亡，己○○○、乙○○、甲○○、
    丁○○、戊○○、丙○○為洪文樑之繼承人。
  (五)系爭房屋，其中1 樓部分經法院拍賣程序，於90年7月9日移
    轉所有權登記予禾順欣業公司。其中2樓至6樓及地下1至3樓
    部分則於88年8 月31日由洪文樑出賣予禾順欣業公司，價金
    90,200,000元。
  (六)洪文樑支付18個月地租之過戶捐金計1,756,820 元予仁濟院
    。
  (七)系爭房屋6 樓之房屋貸款係由第三人駿達建設開發股份有限
    公司於86年11月26日承受後代為清償。
  (八)上海商業儲蓄銀行龍山分行因庚○○於86年2 月起未償還本
    息，自黃秋田帳戶共扣本金、利息、違約金共計11,895,237
    元。88年1月22日黃秋田以定存單9,000,000元償還庚○○於
    該行債務。
五、本件爭點如下：
  (一)系爭房屋其中2至6樓及地下1至3樓部分，庚○○與洪文樑約
    定之買賣價金為多少？
  (二)己○○○等得主張抵銷之金額為多少？
  (三)庚○○得請求己○○○等支付利息之起算日為何時？
六、按解釋意思表示應探求當事人之真意，不得拘泥於所用之辭
    句。民法第98條定有明文。次按解釋當事人所立書據之真意
    ，以當時之事實及其他一切證據資料為其判斷之標準，不能
    拘泥字面或截取書據中一二語，任意推解致失真意。意思表
    示不明確，使之明確，屬意思表示之解釋；意思表示不完備
    ，使之完備，屬意思表示之補充。前者可減少爭議，後者可
    使意思表示之無效減至最低程度。意思表示解釋之客體，為
    依表示行為所表示於外部之意思，而非其內心之意思。當事
    人為意思表示時，格於表達力之不足及差異，恆須加以闡釋
    ，至其內心之意思，既未形之於外，尚無從加以揣摩。故在
    解釋有對話人之意思表示時，應以在對話人得了解之情事為
    範圍，表意人所為表示行為之言語、文字或舉動，如無特別
    情事，應以交易上應有之意義而為解釋，如以與交易慣行不
    同之意思為解釋時，限於對話人知其情事或可得而知，否則
    仍不能逸出交易慣行的意義。解釋意思表示端在探求表意人
    為意思表示之目的性及法律行為之和諧性，解釋契約尤須斟
    酌交易上之習慣及經濟目的，依誠信原則而為之。關於法律
    行為之解釋方法，應以當事人所欲達到之目的、習慣、任意
    法規及誠信原則為標準，合理解釋之，其中應將目的列為最
    先，習慣次之，任意法規又次之，誠信原則始終介於其間以
    修正或補足之（最高法院19年上字第28號判例、88年台上字
    第1671號裁判意旨可資參照）。經查：
  (一)庚○○於86年1 月24日與己○○○等之被繼承人洪文樑簽立
    不動產買賣契約書，由洪文樑買受庚○○所有之臺北市○○
    街247 號大樓全棟（含地上六層、地下三層，坐落於萬華區
    ○○段1小段859、860、868地號土地上），及房屋所在土地
    之承租權（土地為第三人所有，得再承租），洪文樑已支付
    50,000,000元之買賣價金，有系爭不動產買賣契約書附卷可
    稽（原審卷(一)第16頁至反面），並為兩造所不爭執，可認是
    實。
  (二)系爭房屋1樓部分於86年1月16日遭禁止處分，86年1 月24日
    庚○○即與洪文樑簽訂系爭買賣契約，約定將系爭房屋1 樓
    部分作價110,000,000 元自買賣價金中扣除，86年2月4日系
    爭房屋2至6樓及地下1至3樓已移轉所有權登記予洪文樑指定
    之登記名義人黃秋田，有系爭房屋之異動索引附卷可按（原
    審卷(一)第30至54頁）。惟查，系爭買賣之付款方式僅於第3
    條約定：「簽訂本契約時甲方（即洪文樑）支付乙方（即庚
    ○○）新台幣伍仟萬元。甲方支付上開款項後，乙方備齊所
    有權移轉登記所需文件、印章配合甲方辦理所有權移轉登記
    手續。至於移轉登記之受讓人由甲方指定。移轉登記完成即
    由甲方負擔房屋稅。（甲方指定黃秋田為移轉所有權登記名
    義人，過戶完成甲方支付乙方上開伍仟萬元）2.第二期款從
    甲方再為出售房屋時，按每筆交易提出60% 支付乙方」，是
    庚○○將系爭房屋之所有權登記移轉予訴外人黃秋田時，洪
    文樑僅須支付50,000,000元，依契約約定，後續付款僅有第
    二期款，且第二期付款時間係為洪文樑再次出售房屋之時，
    按每筆交易提出60% 支付庚○○（見系爭不動產買賣契約第
    三付款方式2.之記載），顯與社會上一般買賣過程分為簽約
    、過戶等階段，併配合分階段付清全部買賣價金之常情不相
    同。但既是雙方所不爭執之約定，當以當事人之約定為準則
    。
  (三)系爭不動產買賣契約書第3 條約定：「付款方式：1.簽訂本
    契約時甲方（即洪文樑）支付乙方（即庚○○）新台幣伍仟
    萬元。甲方支付上開款項後，乙方備齊所有權移轉登記所需
    文件、印章配合甲方辦理所有權移轉登記手續。至於移轉登
    記之受讓人由甲方指定。移轉登記完成即由甲方負擔房屋稅
    。（甲方指定黃秋田為移轉所有權登記名義人，過戶完成甲
    方支付乙方上開伍仟萬元）2.第二期款從甲方再為出售房屋
    時，按每筆交易提出60% 支付乙方。」，由於雙方契約文字
    明白記載付款方式之第二期款係按洪文樑再為出售房屋時，
    按每筆交易提出60% 支付，則依此方式付款期及付款數額均
    有待未來洪文樑再為出售房屋時為準，雙方無從於立約時之
    86年1 月24日預知其確實數額，極為顯然之道理，本院審酌
    庚○○出售系爭房屋時（86年1月24日）系爭房屋1樓係於86
    年1 月16日遭禁止查封登記，不能過戶，及庚○○於簽訂系
    爭不動產買賣契約後迅速於86年2月4日即辦理系爭房屋2至6
    樓及地下1至3樓移轉所有權登記予洪文樑指定之登記名義人
    黃秋田之事實，以及庚○○簽訂系爭不動產買賣契約書之同
    一天復與洪文樑及訴外人黃秋田訂立契約書約定略以：「立
    契約書人洪文樑（甲方）、庚○○（乙方）、黃秋田（丙方
    ），茲為甲方向乙方購買座落臺北市○○街247 號房屋全棟
    及土地租賃權，前訂立買賣契約書在案，惟以承買人即甲方
    有意再將房屋區隔小單位房屋出售；三人合意甲方佔股份百
    分之六十五、乙方占股百分之二十五、丙方占股百分之十，
    ‧‧‧」（本院卷(一)第88頁）等一切證據資料，尚難僅擷取
    系爭買賣契約書第2 條約定之文字而認系爭買賣之總價金係
    約定四億二千萬元。
  (四)系爭房屋2至6樓及地下1至3 樓部分於88年8月31日出售予訴
    外人禾順欣業公司，價金為90,200,000元，有房屋買賣契約
    書附卷可稽（原審卷(一)第98至102 頁），為兩造不爭執之事
    實。
  (五)洪文樑已支付50,000,000元，及清償系爭房屋3 樓貸款
    42,037,587元，洪文樑尚應支付90,200,000元之60% ，亦即
    54,120,000元。
七、按二人互負債務，而其給付種類相同，並均屆清償期者，各
    得以其債務，與他方之債務，互相抵銷。但依債務之性質，
    不能抵銷者，不在此限，民法第334 條定有明文。己○○○
    等主張以洪文樑為庚○○墊付予仁濟院之過戶捐金1,756,82
    0元，與代庚○○清償上海商銀龍山分行之東華街債務
    9,000,000元，與代庚○○清償系爭房屋1樓、2 樓部分之貸
    款利息及違約金11,895,237元，與洪文樑依其與庚○○及訴
    外人黃秋田合夥關係之內部求償權，可向庚○○請求償還
    15,664,217元（或56,738,450元，依買賣價金審理結果而定
    ）為抵銷，茲分述如下：
  (一)洪文樑支付仁濟院過戶捐金1,756,820 元部分：
    洪文樑就系爭買賣契約所有事務之處理皆委由訴外人黃秋田
    代為之，並以訴外人黃秋田之名義為之，為兩造所不爭執。
    查系爭買賣契約第1 條約定：「本件買賣標的為房屋及房屋
    所在土地之承租權‧‧‧」（原審卷(一)第16頁），庚○○負
    有將房屋及土地承租權移轉交付予買受人洪文樑之義務，故
    庚○○為履行義務而支出之費用，自應由其負擔；且依仁濟
    院93年7月6日北仁財字第116 號函覆原審略以：「‧‧‧一
    本院所有臺北市○○區○○段1小段856、860、868地號土地
    三筆，自民國85年8月6日起租賃予承租人庚○○，立有土地
    租賃契約約明期限至民國87年8月5日計兩年，租金每月新台
    幣壹拾壹萬參仟捌佰陸拾捌元等約定。二嗣於民國86年4 月
    間庚○○將租用前開土地持分七分之六額轉讓於黃秋田，兩
    人曾會同來本院辦理換約手續。即自民國86年4月1日起至民
    國88年3 月31日止，由庚○○（佔七分之一）黃秋田（佔七
    分之六）共同租用，亦立有土地租賃契約書。三按本院民國
    61年12月4日第4屆常務董事會第19次會議決議，承租人將承
    租權轉租換約予第三人者，過戶捐金以18個月租金計算。四
    庚○○與黃秋田土地租約部分轉讓換約時，由黃秋田繳付過
    戶捐金1,756,820 元。‧‧‧」（原審卷(一)第134至138頁）
    ，可知承租人將承租權轉租換約予第三人者，應支付18個月
    租金之過戶捐金，是以，原土地承租人庚○○轉讓土地承租
    權應支付仁濟院18個月租金。己○○○等主張以洪文樑為庚
    ○○墊付予系爭房屋坐落土地之所有權人即仁濟院之過戶捐
    金1,756,820 元，與洪文樑應給付之買賣價金互為抵銷，為
    有理由。固庚○○辯稱其取得系爭土地承租權時亦自行支付
    過戶捐金，經本院調查仁濟院81年12月11日北仁捐收字第
    060號樂捐收據查證屬實（本院卷第101頁），惟尚難遽以認
    定庚○○與洪文樑約定過戶捐金應由洪文樑支付，庚○○主
    張其與洪文樑洽商簽訂系爭買賣契約時已言明由買方自行負
    擔，故未列入買賣價金支付扣抵範圍等語，未據其立證證明
    ，尚非可採。
  (二)洪文樑支付予上海商銀龍山分行9,000,000元部分：
    依據上海商銀龍山分行93年10月7日（93）上龍字第148號函
    略以：「‧‧‧一庚○○於85年2 月提供建物臺北市○○區
    ○○街247 號1樓及2樓設定抵押權於本行以擔保庚○○及村
    霖建設股份有限公司在本行之債務。‧‧‧」（原審卷(一)第
    184至186頁），及95年5月24日上龍95字第68號函略以：「
    ‧‧‧二88年1 月22日黃秋田君以定存單玖佰萬元正，償還
    庚○○於本行債務之一部分，該債務以臺北市○○街及廣州
    街之不動產共同擔保。」（原審卷(二)第143至147頁），與據
    證人劉炳伸證述略稱：庚○○於本行有以個人及公司的名義
    借款，兩個案子的擔保品都是以庚○○個人的不動產擔保，
    黃秋田拿9,000,000 元的定存來還款，沖帳是沖東華街，但
    是擔保是全部的總債務等語明確（原審卷(二)第149至150頁反
    面），可知訴外人黃秋田支付9,000,000 元予上海商銀龍山
    分行係為償還庚○○對該行債務之一部分，亦為庚○○所不
    爭執，是以，己○○○主張以前開9,000,000 元與庚○○請
    求之買賣價金互為抵銷，為有理由。
  (三)洪文樑支付上海商銀龍山分行11,895,237元部分：
  1.系爭買賣契約第7 條約定：「本棟壹樓房屋暫不能過戶，該
    戶房屋作價壹億壹仟萬元從價金扣除，惟房屋一併交付後一
    樓之貸款利息由甲方負擔。」庚○○亦自承1 樓房屋並非本
    件買賣標的範圍，至於約定1 樓貸款利息由洪文樑負擔，乃
    係交付1 樓房屋供洪文樑使用之對價云云，提出郵政國內匯
    款執據影本21紙為證（本院卷(二)第50頁、第60至80頁）。證
    人辛○○即系爭房屋之管理員證述略以：周人蔘出事後，是
    周人蔘的鄭姓朋友告知伊由禾順欣雇用伊看管大樓，由禾順
    欣匯款給伊，伊不曉得黃秋田，亦不知禾順欣是個人或公司
    等語（本院卷(一)第68至70頁），不能證明庚○○將系爭房屋
    1 樓部分交付予洪文樑使用，另從郵政國內匯款執據僅可知
    匯款往來對象係由訴外人黃秋田匯款予證人辛○○，尚難據
    此推論庚○○有交付系爭房屋1 樓之事實；另證人胡麗英證
    明略稱：當初沒有特別講房屋交付的時間，於86年3 月間伊
    有帶黃秋田去看房屋，黃秋田那次看過房子之後，後來房子
    的實際使用情形伊不太清楚，要過戶的時候，1 樓被檢察官
    禁止處分，所以在定合約的當天就把1樓扣掉，但是1樓還是
    交付給買方使用等語（原審卷(二)第103 頁反面），證人胡麗
    英應係於86年3 月間受庚○○之委託帶黃秋田至現場察看系
    爭房屋之使用狀況，尚難以前開證言遽認庚○○已交付系爭
    房屋1 樓予洪文樑。何況，庚○○於另案自承其占有系爭一
    樓部分，直至92年7月25日被驅離為止（見原審卷127頁）是
    以，庚○○主張應由洪文樑支付系爭房屋1 樓部分之貸款利
    息，不足可採，己○○○等主張清償系爭房屋1 樓部分貸款
    應予抵銷，為有理由。
  2.因系爭房屋1樓、2樓係擔保庚○○於上海商銀龍山分行之總
    債務，業據證人劉炳伸證述在卷（原審卷(二)第150 頁），上
    海商銀龍山分行94年10月19日上龍94字第154 號函亦稱「：
    庚○○提供之不動產臺北市○○街247 號一樓及二樓於本行
    設定抵押權，設定金額NT$5,400萬，其一樓及二樓係本行共
    同鑑估及共同設定，無法區分各自貸款金額各多少，一樓及
    二樓總貸款額度NT$4,500萬黃秋田償還上述不動產之金額無
    法明確區分一樓及二樓之借款金額」（原審卷(二)第91頁），
    經本院向上海商銀龍山分行函查，於設定抵押時評估系爭房
    屋1樓及2樓部分價值分別為4,704萬元、2,953萬元，評估總
    價為7,657萬元（本院卷(一)104頁），從而，以1樓及2樓之價
    值為比例區分，洪文樑支付上海商銀龍山分行11,895,237元
    ，其中用以清償1樓貸款金額部分為7,307,718元（計算式：
    00000000×4704/7657＝0000000，小數點以下四捨五入），
    可准予抵銷。
  3.庚○○已依約移轉2樓部份所有權登記並交付予洪文樑，則
    依據系爭不動產買賣契約第4條約定：「本件房屋上設定有
    抵押權，民間私人貸款所設定之抵押權由乙方（即庚○○）
    負責清償及辦理塗銷抵押權登記；銀行貸款所設定之抵押權
    由甲方（即洪文樑）承受，銀行貸款金額作為本件價金之部
    分。房屋所有權移轉登記完成後，銀行貸款所生之利息及由
    甲方支付。」2 樓部份貸款應由洪文樑支付，故此部份與抵
    銷要件不合，不能准許。
  (四)洪文樑依其與庚○○及訴外人黃秋田合夥關係之內部求償權
    部分：
    己○○○等主張庚○○與洪文樑及訴外人黃秋田簽訂契約書
    約定共同出資以共同經營系爭房屋之事業，因合夥契約書之
    約定，變成合夥組織向洪文樑個人購買而成為合夥財產，洪
    文樑依約應給付庚○○之買賣價金，應由合夥組織給付予洪
    文樑個人，合夥組織積欠洪文樑個人買賣價金債務等語（本
    院卷(二)第28頁、卷(一)第112 頁），並提出契約書影本乙紙及
    水電費、保險費、修繕費、租金支出、稅捐、廣告費、管理
    員薪津等單據為證（本院卷(一)第88頁、第120至245頁），庚
    ○○否認與洪文樑及訴外人黃秋田成立合夥關係，且前開契
    約書記載：「立契約書人洪文樑（甲方）、庚○○（乙方）
    、黃秋田（丙方），茲為甲方向乙方購買座落臺北市○○街
    247 號房屋全棟及土地租賃權，前訂立買賣契約書在案，惟
    以承買人即甲方有意再將房屋區隔小單位房屋出售；三人合
    意甲方佔股份百分之六十五、乙方占股百分之二十五、丙方
    占股百分之十，乙方出資部分以出售房屋款項為抵充，丙方
    則將出資交付甲方。‧‧‧」不能證明合夥組織向洪文樑個
    人購買系爭房屋，合夥組織積欠洪文樑個人買賣價金債務，
    是己○○○等主張以合夥關係向庚○○之內部求償權為抵銷
    ，不足可採。縱認庚○○與洪文樑及訴外人黃秋田間有合夥
    關係，但己○○○等未證明合夥有經解散、處分、清算合夥
    財產，自不得分析合夥財產，其主張抵銷於法不合。
  (五)綜上，己○○○等得主張抵銷之金額為18,064,538元（計算
    式為：0000000＋0000000＋0000000＝00000000）。
八、按給付無確定期限者，債務人於債權人得請求給付時，經其
    催告而未為給付，自受催告時起，負遲延責任。其經債權人
    起訴，或依督促程序送達支付命令，或為其他相類之行為者
    ，與催告有同一之效力；遲延之債務，以支付金錢為標的者
    ，債權人得請求依法定利率計算之遲延利息，民法第229 條
    第2 項、第233條第1項分別定有明文。查系爭不動產買賣契
    約書第3條第2項雖約定第二期款從洪文樑再為出售房屋時，
    按每筆交易提供60% 支付庚○○，然洪文樑出售全部房屋後
    何時應給付庚○○60% 之價金，系爭不動產買賣契約並未約
    定，係屬給付無確定期限，是就洪文樑應給付而未給付之買
    賣價金，應自受催告時起始負遲延責任。庚○○係於93年4
    月9日提起本件訴訟，而起訴狀繕本則分別於93年4月19日送
    達己○○○、乙○○、甲○○、丁○○、戊○○，及93年5
    月1 日送達丙○○，有民事起訴狀及送達回證附卷可稽（原
    審卷(一)第4 頁、第70至75頁）。則庚○○得請求給付遲延利
    息起算日分別為己○○○、乙○○、甲○○、丁○○、戊○
    ○係自93年4月20日起算，丙○○自93年5月2日起算。
九、依據系爭不動產買賣契約第3條第2項，庚○○得再請求系爭
    買賣之第二期款為54,120,000元，己○○○等得主張抵銷金
    額為18,064,538元，經扣除後，庚○○得請求己○○○等連
    帶給付36,055,462元（計算式為：00000000－00000000＝00
    000000），及己○○○、乙○○、甲○○、丁○○、戊○○
    自93年4 月20日起，丙○○自93年5月2日起，均至清償日止
    ，按年息5%計算之利息。
十、綜上所述，庚○○請求己○○○等連帶給付36,055,462元，
    及己○○○、乙○○、甲○○、丁○○、戊○○自93年4 月
    20日起，丙○○自93年5月2日起，均至清償日止，按年息5%
    計算之利息，為有理由，應予准許，逾前開範圍之請求，為
    無理由，應予駁回。原審判命己○○○等超出前開應准許部
    分，為己○○○、乙○○、甲○○、丁○○、戊○○、丙○
    ○敗訴之判決，並為假執行之宣告，自有未洽。己○○○等
    上訴意旨就此部分指摘原判決不當，求予廢棄改判，為有理
    由，爰由本院廢棄改判如主文第二項所示。至於上開應准許
    部分，原審判命己○○○、乙○○、甲○○、丁○○、戊○
    ○、丙○○給付，並為假執行之宣告，核無違誤，己○○○
    等上訴意旨，就此部分，仍執陳詞，指摘原判決不當，求予
    廢棄，為無理由，應駁回其上訴。就前開不應准許部分，庚
    ○○上訴意旨指摘原判決不當，求予廢棄改判，為無理由，
    應駁回其上訴。
十一、本件事證已臻明確，兩造其餘攻擊防禦方法經審酌核與本
      件判決結果不生影響，不再一一論述，附此敘明。
十二、據上論結，本件己○○○、乙○○、甲○○、丁○○、戊
      ○○、丙○○之上訴一部有理由，一部無理由，庚○○之
      上訴為無理由，依民事訴訟法第450條、第449條第1 項、
      第79條、第85條第2項，判決如主文。
中　　華　　民　　國　　96　　年 　　1　 　月　　3　　日
                    民事第二庭
                        審判長法  官  吳謙仁
                              法  官  蘇瑞華
                              法  官  李瓊蔭
正本係照原本作成。
如不服本判決，應於收受送達後20日內向本院提出上訴書狀，其
未表明上訴理由者，應於提出上訴後20日內向本院補提理由書狀
（均須按他造當事人之人數附繕本）上訴時應提出委任律師或具
有律師資格之人之委任狀；委任有律師資格者，另應附具律師資
格證書及釋明委任人與受任人有民事訴訟法第466條之1第1項但
書或第2項（詳附註）所定關係之釋明文書影本。
中　　華　　民　　國　　96　　年　　1 　　月　　5 　　日
　　　　　　　　　　　　　　　書記官  王才生
附註：
民事訴訟法第466條之1（第1項、第2項）：
對於第二審判決上訴，上訴人應委任律師為訴訟代理人。但上訴
人或其他法定代理人具有律師資格者，不在此限。
上訴人之配偶、三親等內之血親、二親等內之姻親，或上訴人為
法人、中央或地方機關時，其所屬專任人員具有律師資格並經法
院認為適當者，亦得為第三審訴訟代理人。
